【裁判字號】    94,勞訴,21
【裁判日期】    950613
【裁判案由】    給付退休金
【裁判全文】
臺灣嘉義地方法院民事判決              94年度勞訴字第21號
原      告  戊○○
訴訟代理人  洪千雅律師
被      告  宏力工業股份有限公司
                        號
法定代理人  乙○○
                        號
訴訟代理人  劉炯意律師
複 代理 人  丁○○
上列當事人間給付退休金事件，於民國九十五年五月三十日言詞
辯論終結，本院判決如下：
    主  文
原告之訴及假執行之聲請均駁回。
訴訟費用由原告負擔。
    事實及理由
壹、程序方面：
    按訴狀送達後，原告不得將原訴變更或追加他訴，但擴張或
    減縮應受判決事項之聲明者，不在此限，民事訴訟法第255
    條第1項第3款定有明文。本件原告原起訴主張請求被告給付
    原告新臺幣（下同）641,700元，及自93年7月27日起至清償
    日止按週年利率5％計算之利息，嗣於本件訴訟進行中，於
    民國（下同）95年5月30日具狀減縮訴之聲明為請求被告給
    付原告608,690元，及自93年7月27日起至清償日止按週年利
    率5％計算之利息，職是之故，原告並未變更訴訟標的，僅
    為減縮應受判決事項之聲明，參酌上開規定，應認原告所為
    訴之減縮，應予准許。
貳、實體方面：
一、本件原告主張：
（一）原告自79年2月2日起受僱於被告公司從事工作，被告公司
      於92年6月26日令原告退休，原告年資共計13年又145天，
      依勞動基準法第55條規定：工作年資，每滿1年給與2個基
      數。未滿半年者以半年計。基此，共計退休金基數應計27
      個基數。每個基數的標準，係指核准退休時1個月平均工
      資。平均工資依據勞基法第2條第1項第4款規定：為計算
      事由發生之當日前6個月內所得工資總額除以該期間之總
      日數所得之金額。故此原告離職前6個月所得工資總額，
      平均工資計為28,470元【（33,129＋26,799＋27,149＋
      28,630＋29,619＋22,679）÷177天×30＝28,470】。按
      基數27個乘以平均工資28,470等於768,690元。是被告應
      給付退休金768,690元，僅給付160,000元，應再給付原告
      608,690元，經原告多次催討，被告均拒絕給付。爰依勞
      動基準法第54、55條之規定提起本訴，並聲明：被告應給
      付原告608,690元，及自93年7月27日起至清償日止按週年
      利率5％計算之利息；願供擔保，請准宣告假執行。
（二）對被告抗辯之陳述：
  １．原告於92年6月26日上午與同事謝陳社留、甲○○等3人同
      時被召集至被告公司經理丙○○之辦公室，由經理告知即
      刻起終止勞動契約，不用再來上班等語。經理丙○○並以
      單方之意思表示被告公司頂多可分別給原告及謝陳社留各
      15萬元，甲○○部分為12萬元，且經理自掏腰包多給1萬
      元，在3人未與被告公司達成協議之情形下即拒絕原告等
      人繼續上班，嗣於92年7月4日被告擅將16萬元匯入原告之
      薪資帳戶中。衡諸常情，倘誠如被告所辯稱原告係因缺錢
      而自行辭職，為何同日會有3人一同離職之情形？顯見被
      告係依其片面之意思強制原告等人退休，而上開16萬元之
      金額既未被原告所接受，該16萬元即為被告預先給付原告
      之一部份退休金，並非協議和解金。
  ２．原告自79年2月2日起受僱於被告公司，至92年6月26日被
      告強制原告退休，但原告於任職期間並無離職後再復職之
      情形，其工作年資未曾中斷。而依據勞保局之投保記錄，
      原告雖曾於83年2月17日退保，但旋於四天後即83年2月21
      日又復保。被告稱原告曾於82年7月離職，則為何仍繼續
      為原告投保？是原告自79年2月2日起即受僱於被告至92年
      6月26日止，並無年資中斷之情事。至於上開短暫4天未投
      保期間全係被告內部作業問題，應無礙原告工作年資之計
      算。
二、被告則以：
（一）被告並未強制原告退休，而是原告自動離職：92年6月26
      日原告表示因缺錢花用，希望退休而得領取退休金及勞保
      老年給付，被告因原告不符合自願退休之要件而不同意其
      退休，又念在雙方相處一段時日，且被告一再懇求，故被
      告基於體恤員工而給付16萬元並要求日後不得再對被告主
      張任何權利，原告欣然同意而自動離職，且據原告個人92
      年份薪資表可知，薪資表記載16萬元名目為協議金，而非
      退休金，顯見原告係自動離職而非退休。縱認原告得向被
      告請求退休金，亦因雙方以上開16萬元達成和解，原告自
      願減少請求，因係對既得權利之處分，該拋棄之意思表示
      ，自屬有效，而不得再向被告請求。
（二）原告自79年2月2日起受僱於被告公司，嗣原告因對工作生
      倦，乃於82年7月間，向被告辭職，兩造僱傭關係終止，
      嗣因經濟需求，原告四尋其他工作無著，故又向被告求職
      ，被告念於往日舊情，雙方乃於83年2月21日重新訂定僱
      傭契約。是兩造之僱傭期間應係83年2月21日起至92年6月
      26日止，原告年資應為9年4個月。
（三）原告之薪資計算應以薪資額加上加班費為準，而誤餐費、
      伙食費、全勤獎金、工作津貼、五一節獎金等非屬於勞基
      法第2條第3款所稱之其他任何名義之經常性給與。蓋，勞
      動基準法施行細則第10條規定（經常性給與之定義）：「
      本法第2條第3款所稱之其他任何名義之經常性給與係指左
      列各款以外之給與：……二、獎金：指年終獎金、競賽獎
      金、研究發明獎金、特殊功績獎金、久任獎金、節約燃料
      物料獎金及其他非經常性獎金。三、春節、端午節、中秋
      節給與之節金。……九、差旅費、差旅津貼、交際費、夜
      點費及誤餐費。十、工作服、作業用品及其代金。」，故
      原告計算平均工資之基礎有誤等語置辯，並聲明：原告之
      訴駁回；願供擔保，請准宣告免為假執行。
三、查本件原告為32年3月12日生，有委任狀1紙附卷可稽，原告
    至92年6月26日自被告離職時，已逾60歲，此為兩造所不爭
    ，堪信為真實，先予敘明。
四、原告主張其於70年2月2日起任職於被告，至92年6月26日遭
    被告強制退休，原告年資為13年又145天，被告僅給付退休
    金16萬元，應再給付原告608,690元，然為被告所否認，辯
    稱：原告不符合自願退休之要件，被告亦未強制其退休，且
    被告已給付16萬元協議和解金予原告，而原告於82年7月間
    辭職，約半年後復又與被告訂立僱傭契約，年資應為9年4個
    月等語，是兩造之爭點在於：原告對被告是否有退休金請求
    權？
五、得心證之理由：
（一）按勞動基準法所規定之退休，有自願退休與強制退休二制
      ，前者係勞工於一定條件成就時，得片面請求退休，後者
      乃雇主於一定條件成就時得片面請求勞工退休。強制退休
      ，其強制發動權在於雇主而非勞工，勞工有勞動基準法第
      54條第1項各款之情形者，雇主得強制其退休，亦得不強
      制其退休，勞工不得片面為退休之意思表示而請求給付退
      休金。最高法院91年度台上字第1981號判決可資參照。經
      查：本件原告為32年3月12日生，有委任狀1紙附卷可稽，
      原告至92年6月26日自被告離職時，甫滿60歲，而原告於
      被告之年資未滿15年，此為兩造所不爭，是原告並不符合
      自請退休之要件，先予敘明。
（二）原告雖主張：於92年6月26日遭被告強制退休云云，然此
      為被告所否認，而本件經證人即被告經理丙○○到庭證稱
      ：因為公司經營不善，無法維持這麼多的員工數，所以我
      們才主動提出跟原告協議等語（詳見本院95年3月30日言
      詞辯論筆錄），且證人甲○○亦證稱：當天周經理把伊跟
      原告、謝陳社留叫進辦公室，說各給10幾萬元，叫伊等不
      用再去公司上班，伊等迫於無奈隔日起就未上班等語（詳
      見本院95年5月9日言詞辯論筆錄），是原告乃遭被告片面
      終止勞動契約，應可認定，然資遣與退休同為終止勞動契
      約之原因，原告主張被告有強制其退休之意思表示，既為
      被告所否認，自應由原告負舉證責任。然原告就此並未提
      出任何證據以實其說，其主張自不足採。
（三）縱依證人丙○○所述，認被告係以勞動基準法第11條第2
      款終止系爭勞動契約，其未經預告，依勞動基準法第14條
      第1項第6款規定，雇主（即被告）違反勞動契約或勞工法
      令，致有損害勞工權益之虞者，勞工（即原告）固得不經
      預告終止契約，依同條第4項規定準用同法第17條規定，
      由雇主發給資遣費；惟勞動基準法並未規定（甚或準用）
      雇主違反勞動契約或勞工法令，致有損害勞工權益之虞者
      ，勞工得不經預告終止契約，如勞工已滿60歲，勞工得請
      求依勞基法第54條之規定強制退休，是本件原告請求被告
      給付退休金，依法無據，不應准許。原告受敗訴判決，其
      假執行之聲請即失所依據，應併予駁回。
五、本件事證已臻明確，兩造所為之其餘主張，陳述並所提之證
    據，經審酌後，認均對本件判決結果無影響，爰不逐一論述
    ，附此敘明。
六、結論：原告之訴為無理由，依民事訴訟法第78條，判決如主
    文。
中    華    民    國    95    年    6     月    13    日
                  勞工法庭法  官  陳俞婷
以上正本係照原本作成。
如對本判決上訴須於判決送達後20日內向本院提出上訴狀。
中    華    民    國    95    年    6     月    19    日
                          書記官  林美足


司法院資訊處製作；財團法人民間司法改革基金會備份。
